臺灣高雄地方法院民事判決
109年度訴字第1768號
原      告  黃冠霖  
訴訟代理人  謝凱傑律師
            楊聖文律師                         
            許哲嘉律師
被      告  萬秀芬  

上列當事人間請求拆屋還地事件，本院於民國111年2月17日言詞
辯論終結，判決如下：
    主      文
 一、被告應將坐落高雄市○○區道○○段○○○○○○○地號土地如附圖中
     區域點號一、二、三、四、五、六、七、八所圍區域之鐵
     皮建物（面積八十三點五五平方公尺）、區域點號九、十
     、十一、十二所圍區域之鐵皮雨遮棚（面積二點九平方公
     尺）、區域B之鐵皮雨遮棚（面積一點一九平方公尺）、區
     域C之鐵皮雨遮棚（面積一點二二平方公尺）、拆除，並將
     所占屋頂平臺返還予原告及其他全體共有人。
 二、原告其餘之訴駁回。
 三、訴訟費用由被告負擔。
 四、本判決第一項於原告以新臺幣壹佰萬肆仟壹佰壹拾捌元為
     被告供擔保後，得假執行；但被告如以新臺幣參佰零壹萬
     貳仟參佰伍拾肆元為原告預供擔保，得免為假執行。
五、原告其餘假執行之聲請駁回。
    事實及理由
　一、原告主張：原告所有門牌號碼高雄市○○區○○街0巷0號房屋
      （下稱7號房屋）與被告所有之門牌號碼同市區○○街0 巷0
       ○0 號房屋（下稱7之4號房屋），均坐落於高雄市○○區道
      ○○段0000000 地號土地（下稱系爭土地）上之地上5層鋼
      筋混凝土造建物（下稱系爭大樓）內。系爭大樓屋頂平臺
      屬全體區分所有權人共有，詎被告均未經全體區分所有權
      人同意，即於平臺上搭蓋如附圖區域點號1、2、3、4、5
      、6、7、8所圍區域之鐵皮建物、區域點號9、10、11、12
      所圍區域之鐵皮雨遮棚、區域B之鐵皮雨遮棚、區域C之鐵
      皮雨遮棚（面積分別為83.55、2.9、1.19、1.22平方公尺
      ，下稱系爭增建物），侵害包括原告在內等其他區分所有
      權人之權利等情，故依民法第767條第1項前段、第821條
      規定提起本件訴訟，並聲明：㈠、被告應將坐落系爭土地
      上之系爭增建物拆除，並將該所占土地返還予原告及其他
      共有人全體。㈡、願供擔保，請准宣告假執行。
　二、被告則以：
　　㈠前因社區疏於管理維護系爭大樓之屋頂平臺，致平臺之樓
      板、隔熱防水磚塊破損，並使被告所有7之4號房屋受有漏
      水損害，為免損害擴大，被告於民國86年11月間，已徵得
      與7之4號房屋垂直共用水電管線之區分所有權人同意，始
      在平臺搭建系爭增建物；前開區權人所簽同意書，既屬明
      示分管契約，系爭增建物存在20餘年期間，其他共有人也
      未為反對之意思表示，可認被告是依分管契約有權占用屋
      頂平臺。
　　㈡原告購買7號房屋時，即已知悉系爭增建物存在，其就屋頂
      平臺既無任何使用計畫，僅為加損害於被告而提起本件訴
      訟，當屬權利濫用，且其請求亦已罹於時效等語以為抗辯
      並聲明：⒈原告之訴及假執行聲請均駁回。⒉如受不利判決
      ，願供擔保，請准宣告免為假執行。
　三、兩造不爭執事項（見本院卷第522頁至第523頁）：
　　㈠被告自原告提起本件訴訟至言詞辯論期間均登記為7 之4 
      號房屋所有權人。
　　㈡原告於107年1月23日登記為7號房屋所有權人。
　　㈢7 之4 號房屋、7 號房屋均位於系爭大樓中，7 之4 號房
      屋位於5 樓、7 號房屋位於1 樓。
　　㈣系爭大樓屬國民住宅。
　　㈤被告與當時高雄縣政府簽立本院卷第415頁所示之原證10：
      國民住宅買賣契約書，用以申購7之4號房屋及其坐落基地
      。
　　㈥7之4號房屋、7號房屋所屬系爭大樓坐落於系爭土地上。
　　㈦系爭增建物為被告於86年間所搭建。
四、得心證之理由：
　　㈠按數人區分一建築物，而各有其一部者，該建築物及其附
      屬物之共同部分，推定為各所有人之共有。次按各共有人
      ，按其應有部分，對於共有物之全部，有使用收益之權；
      共有物，除契約另有訂定外，由共有人共同管理之，98年
      1月23日修正前民法第799條、第818條、第820條第1項分
      別定有明文。
　　㈡經查，系爭大樓為71年間建造完成之地上5層建物（見本院
      卷第277頁、見本院109年度審訴字第1088號卷【下稱審訴
      卷】第65頁、第67頁），系爭大樓之屋頂平臺，既為維護
      大樓之安全與外觀所必要，性質上不許分割而成為專有部
      分，當由全體住戶共有使用，依修正前民法第799條規定
      ，應推定為大樓各區分所有權人之共有，縱未經登記，仍
      不失其共有之性質。另依修正前民法第818條、第820條第
      1項規定，兩造及其他區分所有權人固得按其應有部分對
      於屋頂平臺有使用收益之權，惟除另有約定外，此平臺亦
      應由共有人共同管理之。
　　㈢再按共有人對共有物之特定部分占用收益，須徵得其他共
      有人全體同意，必共有人間成立各自占用共有物之特定部
      分而為管理之分管契約，共有人始得對各分管部分有單獨
      使用、收益之權（最高法院99年度台上字第1553號、100
      年度台上字第1776號裁判要旨參照）；如共有人不顧他共
      有人之利益，而就共有物之全部或一部任意使用收益，即
      屬侵害他共有人之權利（最高法院62年台上字第1803號判
      決意旨參照）。又原告以無權占有為原因，提起返還所有
      物之訴，被告以非無權占有為抗辯者，即應就其占有權源
      之存在負舉證責任（最高法院98年度台上字第863號判決
      要旨參照），系爭大樓之屋頂平臺既為大樓全體區分所有
      權人所共有，被告以系爭增建物占用部分平臺空間，自應
      由被告就其占有係有正當權源之事實予以證明。
　　㈣被告雖辯稱其係基於分管契約而有權占有使用部分屋頂平
      臺，並提出同意書為證（見審訴卷第125頁），惟查：
　　　⒈按分別共有之各共有人，按其應有部分對於共有物之全
        部有使用收益之權，所謂應有部分，係指分別共有人得
        行使權利之比例，而非指共有物之特定部分（最高法院
        99年度台上字第1357號判決意旨參照）。被告稱系爭大
        樓為5層樓之公寓、每層具有4戶（見本院卷第59頁），
        併觀系爭土地公務用謄本（見審訴卷第69頁至第77頁）
        ，可見系爭大樓坐落基地之共有人總人數登記為20人，
        各人之權利範圍均為20分之1，再查系爭大樓之屋頂平
        臺空間，雖因公共樓梯相隔而分為兩大區塊，然住戶既
        得自由進出兩側平臺空間（見本院卷第468頁之編號4相
        片），且各共有人本得按其應有部分，對於共有物之全
        部具有使用收益之權，可知系爭平臺之任一空間，均為
        系爭大樓之全體區分所有權人所共有，實屬當然。
　　　⒉被告固辯稱因系爭大樓水電、瓦斯管線依方位分為不相
        通之4大區，故國宅的分區使用原則是垂直線上的1到5
        樓為一組，依管線，瓦斯、水塔等4大獨立管線組別由4
        個方位的住戶分別維護，由該方位的住戶使用其持分地
        範圍等語（見本院卷第59頁至第61頁、第438頁），惟
        觀本件屋頂平臺除系爭增建物外，即無其他使用分界（
        見本院卷第470頁編號8照片、第472頁、第478頁），且
        所謂「應有部分」本非指「共有物之特定部分」，被告
        又未能提出其他證據，證明系爭大樓其餘住戶均同意屋
        頂平臺可依方位，分由不同組別之區分所有權人自行管
        理，則被告稱系爭增建物坐落之屋頂平臺範圍，僅屬被
        告及部分區分所有權人管理維護，或稱此部分僅屬特定
        區分所有權人之應有部分範圍，均非可採。
　　　⒊又所謂分管契約係指共有人間約定各自分別占有共有物
        之特定部分而為管理之契約，此種契約須為共有人全體
        訂定，始能成立（最高法院105 年度台上字第 1733 號
        民事判決意旨參照），是觀被告所提同意書，僅有系爭
        大樓4戶之區分所有權人簽名（見審訴卷第125頁），被
        告亦未提出其他證據，證明其餘區分所有權人，就同意
        書之內容亦有明示同意，自難認系爭大樓全體共有人曾
        就被告使用屋頂平臺一事，成立有「明示分管契約」。
　　　⒋再默示之意思表示，係指依表意人之舉動或其他情事，
        足以間接推知其效果意思者而言，若單純之沉默，則除
        有特別情事，依社會觀念可認為一定意思表示者外，不
        得謂為默示之意思表示（最高法院110年度台上字第184
        2號民事判決意旨參照），原告於86年間於屋頂平臺搭
        蓋系爭增建物，迄至原告109年8月11日提起本件訴訟（
        見審訴卷第11頁），固有20幾年之久，惟被告並未舉證
        證明其他區分所有權人有何具體舉措或情事，足以推知
        渠等默示同意被告可單獨占用屋頂平臺之特定部分，自
        難僅因其他區分所有權人遲未請求之單純沈默，遽推論
        有默示分管契約存在。
　　㈤另按所有人對於妨害其所有權者，得請求除去之；各共有
      人對於第三人，得就共有物之全部為本於所有權之請求，
      但回復共有物之請求，僅得為共有人全體之利益為之，民
      法第767條第1項中段、第821條定有明文。是屋頂平臺既
      屬系爭大樓全體區分所有權人所共有，被告無法證明其以
      系爭增建物占用屋頂平臺之特定部分有何合法權源，則被
      告搭蓋系爭增建物之行為，已阻礙其他共有人就共有物所
      有權之圓滿行使，原告依民法第767 條第1項、第821條等
      規定，請求被告拆除系爭增建物並返還所占用「屋頂平臺
      」予原告及其他共有人固屬有據。然系爭增建物既係建於
      系爭大樓之屋頂平臺上，而非直接建造於大樓坐落之系爭
      土地上，是原告得請求被告拆除系爭增建物返還之占用標
      的應為屋頂平臺，而非土地，是原告請求將系爭增建物原
      所占之「土地」返還原告及其他全體共有人，為無理由。
　　㈥復按已登記不動產之民法第767條所有物返還請求權並無消
      滅時效之適用，業經司法院大法官釋字第107號闡釋在案
      。被告另辯以原告之物上請求權已罹於時效，然系爭大樓
      均為已登記之不動產，依上開大法官解釋，並無時效消滅
      制度之適用，故被告此部分所辯，亦無足取。況被告拆除
      系爭增建物返還予系爭大樓全體區分所有權人，所負僅為
      回復原狀之義務而已，則原告為保障自身及其他住戶權益
      ，依物上請求權法律關係，請求被告將其無權占用之部分
      屋頂平臺返還原告及全體共有人，屬權利之合法行使，自
      不生權利濫用、違反誠信原則之情事。
　五、綜上所述，原告依民法第767條第1項前段、第821條請求
      被告拆除系爭增建物，並將該占用屋頂平臺部分返還於原
      告及其他共有人全體，為有理由，應予准許。逾此範圍之
      請求，則屬無據，應予駁回。
　六、本件事證已臻明確，兩造其餘攻擊防禦方法及所提證據，
      經核與判決結果不生影響，故不逐一論述，併此敘明。
　七、兩造均陳明願供擔保聲請宣告假執行或免為假執行，經核
      均與規定相符，故分別酌定相當擔保金額予以宣告。
　八、末按各當事人一部勝訴、一部敗訴者，其訴訟費用，由法
      院酌量情形，命兩造以比例分擔或命一造負擔，或命兩造
      各自負擔其支出之訴訟費用，民事訴訟法第79條定有明文
      。本件原告雖一部勝訴，然其敗訴部分僅為被告應返還之
      標的內容為「屋頂平臺」而非「土地」，本院認被告應返
      還占用標的之面積則與原告聲明請求相同，故本院認定本
      件訴訟費用仍由被告全部負擔，附此敘明。
中　　華　　民　　國　　111 　年　　3 　　月　　16　　日
                民事第一庭法　官　葉晨暘
以上正本係照原本作成。
如對本判決上訴，須於判決送達後20日內向本院提出上訴狀。如
委任律師提起上訴者，應一併繳納上訴審裁判費。 
中　　華　　民　　國　　111 　年　　3 　　月　　16　　日
                          書記官  吳良美